【裁判字號】    99,消債抗,70
【裁判日期】    990531
【裁判案由】    更生事件
【裁判全文】
臺灣板橋地方法院民事裁定            99年度消債抗字第70號
抗  告  人  甲○○
代  理  人  鄭凱鴻律師
上列抗告人因消費者債務清理條例事件聲請更生，對中華民國99
年4 月29日本院99年度消債更字第82號裁定提起抗告，本院裁定
如下：
    主  文
原裁定廢棄。
本件移送臺灣臺北地方法院。
    理        由
一、本件抗告意旨略以：抗告人每月已由法院強制執行扣薪1/3
    ，且所領取之獎金亦被扣除1/3 ，是抗告人每月收入79,616
    元，扣除每月強制執行扣薪數額26,539元及必要支出35,373
    元後，僅餘15,504元，原審認定抗告人每月有27,733元之餘
    款，顯與事實不符。且抗告人之房屋亦遭銀行扣押拍賣，足
    證抗告人確已無法清償債務。再查，抗告人積欠銀行之債務
    總額，於民國（下同）95年6 月時為2,519,034 元，至98年
    6月19日債權人清冊之債權額仍有2,433,392元，僅減少85,6
    42元，然此三年期間，抗告人每月至少被強制執行扣薪16,5
    00元，總計被執行扣薪約792,000元。自91年起至99年4月份
    止，扣薪總額更高達2,250,256元，但債務人之債務仍有2,4
    33,392元，顯見依銀行之作法，抗告人無論如何努力還款，
    均無法全部清償債務。綜上，原裁定認事用法顯有違誤，爰
    依法提起抗告，聲明請求廢棄原裁定等語。
二、按債務人不能清償債務或有不能清償之虞者，得依本條例所
    定更生或清算程序，清理其債務；更生及清算事件專屬債務
    人住所地之地方法院管轄；關於更生或清算之程序，除本條
    例別有規定外，準用民事訴訟法之規定。消費者債務清理條
    例第3 條、第5 條第1 項、第15條分別定有明文。復按訴訟
    之全部或一部，法院認為無管轄權者，依原告聲請或依職權
    以裁定移送於其管轄法院；抗告，除本編別有規定外，準用
    第三編第一章之規定；第二審法院不得以第一審法院無管轄
    權而廢棄原判決。但違背專屬管轄之規定者，不在此限。因
    第一審法院無管轄權而廢棄原判決者，應以判決將該事件移
    送於管轄法院。民事訴訟法第28條第1 項、第495 條之1 第
    1 項、第452 條亦定有明文。故依消費者債務清理條例第15
    條準用民事訴訟法第495條之1規定，前揭民事訴訟法第452
    條關於第2審裁判之規定，於消費者債務清理事件之抗告程
    序，亦準用之。如原法院違背專屬管轄而為裁定，抗告法院
    即應廢棄原裁定，並將消費者債務清理事件移送於管轄法院
    ，此並為法院應依職權調查之事項。
三、次按民法第20條第1 項之規定，依一定事實足認以久住之意
    思，住於一定之地域者，即為設定其住所於該地。顯見我國
    民法關於住所之設定，兼採主觀主義及客觀主義之精神，必
    須主觀上有久住一定地域之意思，客觀上有住於一定地域之
    事實，該一定之地域即為住所，故住所並不以登記為要件，
    住所之廢止亦同（最高法院28年滬上字第112 號及27年上字
    第2454號判例、93年台抗字第393 號裁判意旨參照）。當事
    人有無久住之意思，應依客觀之事實探求並認定之，而所謂
    「一定之事實」，包括戶籍登記、居住情形等。
四、本件抗告人雖設籍於臺北縣樹林市○○街140號5樓，惟戶籍
    地址乃係依戶籍法所為登記之事項，以利主管機關為行政管
    理，並非為認定住所之唯一標準。經查：抗告人於原審書狀
    中自陳：「聲請人名下所有之樹林市○○街140號5樓為5樓
    建之舊公寓，因處於頂樓，漏水狀況嚴重，只要外面下大雨
    ，屋內就會下小雨，根本無法居住，聲請人亦無力負擔高額
    之修繕費用，且數年前被土地銀行查封拍賣，故聲請人就舉
    家搬離改向聲請人服務之公家租賃舊宿舍供全家居住。」（
    94年4月12日民事陳報狀，見原審卷第56頁）；再依抗告人
    所提房屋租賃契約書影本記載：租賃標的為台北市○○區○
    ○路4段74巷4弄3之1號、租賃期間自97年8月5日起至100年8
    月4日止，迄未屆期；聲請人所提瓦斯費、水費、電費、電
    信費之通知暨收據影本所載地址，亦在同址，足認抗告人雖
    設籍於臺北縣樹林市○○街140號5樓，然於抗告人提起本件
    更生聲請之時，實際居住於台北市○○區○○路4段74巷4弄
    3之1號，且仍會繼續居住上址。是抗告人主觀上既有久住之
    意思，客觀上又有住於臺北市之事實，本件更生聲請提出時
    ，其意定住所即為台北市○○區○○路4段74巷4弄3之1號。
    揆諸前開說明，自應由該地址所在之法院，即臺灣臺北地方
    法院專屬管轄，方屬適法。
五、本件雖經臺灣臺北地方法院於98年12月7 日以抗告人住所所
    在地為「臺北縣樹林市」為由，以該院98年度消債更字第43
    0號裁定移送本院；然本件屬於專屬管轄已如前述，故依消
    費者債務清理條例第15條準用民事訴訟法第30條第2項但書
    規定，本院不受羈束。原審未適用前開法條規定，將本件更
    行移送前揭管轄法院，而為準駁之裁定，容有未洽，仍應由
    本院予以廢棄，並將本件更行移送於臺灣臺北地方法院。
六、爰依消費者債務清理條例第15條、民事訴訟法第495條之1第
    1項、第452條第2項規定，裁定如主文。
中    華    民    國    99    年    5    月    31    日
                  民事第三庭  審判長法  官  朱耀平
                                    法  官  邱靜琪
                                    法  官  張紫能
以上正本證明與原本無異。
不得再抗告。
中    華    民    國    99    年    5    月    31    日
                              書記官  蔡佳容

司法院資訊處製作；財團法人民間司法改革基金會備份。
